【裁判字號】    95,非抗,15
【裁判日期】    950503
【裁判案由】    拍賣抵押物
【裁判全文】
臺灣高等法院民事裁定                  95年度非抗字第15號
抗  告  人  乙○○
抗告人因與相對人甲○○間拍賣抵押物事件，對於中華民國95年
3月31日臺灣桃園地方法院95年度抗字第4號所為裁定提起抗告，
本院裁定如下：
    主  文
原裁定廢棄。
    理  由
一、按對於非訟事件抗告法院之裁定再為抗告，僅得以其適用法
    規顯有錯誤為理由，並經原法院之許可者為限，非訟事件法
    第45條第3項定有明文。又「前項許可，以原裁定所涉及之
    法律見解具有原則上重要性者為限；民事訴訟法第436條之3
    第3項、第4項之規定，於第3項之抗告準用之。」同法條第4
    、5項亦分別定有明文。所謂適用法規顯有錯誤，係指裁判
    違背法規或現存判例解釋者，亦即抗告法院所為之裁定，就
    其取捨證據所確定之事實適用法規所持法律上判斷顯有錯誤
    而言（最高法院71台再210號、57台上1091號判例意旨參照
    ）；至抗告法院認定事實不當，或就當事人提出之證據漏未
    調查斟酌，僅生認定事實是否錯誤或調查證據是否妥適之問
    題，屬事實審法院職權認定之範疇，均與適用法規顯有錯誤
    有間（最高法院80台上1326號、63台上880號判例意旨參照
    ）。又所謂原則上之重要性，係指該再抗告事件涉及之法律
    問題意義重大，而有加以闡釋之必要，非以其對該抗告人之
    勝敗有無決定性之影響為斷。如所涉及之法律問題已有最高
    法院判例或決議存在，而無再加闡釋之必要，固應認無原則
    上之重要性；反之，如原法院認該再抗告事件所涉及之法律
    問題雖有最高法院判例或決議存在，但其意義重大仍有重加
    闡釋之必要，自非不得以該再抗告事件所涉及之法律見解具
    有原則上之重要性而許可之（參考辦理民事訴訟事件應行注
    意事項第195條第2項、司法院第19期司法業務研究意見）。
二、查本件抗告人對於民國95年3月7日原法院認抗告人抗告為無
    理由而駁回抗告之裁定，提起再抗告，其所表明之再抗告理
    由略稱：訴外人陳慶昌曾於78年7月4日簽發借據8張向相對
    人借款，抗告人於78年7月13日提供所有如原法院94年11月
    18日裁定附表所示不動產設定抵押，該款項已清償，相對人
    於87年8月17日開立清償證明書塗銷抵押權登記。而本件最
    高限額抵押權係87年8月25日登記，存續期間自87年8月15日
    起至92年8月14日止，相對人持以聲請拍賣抵押物之債權憑
    證，竟係陳慶昌之前所立之8張借據，縱該債務尚未清償，
    該等借據所示之債務清償期均在87年8月15日之前，並非系
    爭抵押權存續期間所生之債務，亦非本件抵押權效力所及，
    第一審法院未為形式審查，即准予拍賣抵押物，自有未合，
    原法院駁回抗告人之抗告，適用法規顯有錯誤，嚴重損害抗
    告人之權益。抗告人所提起之再抗告既然於法有據，此項法
    律上之見解具有原則上之重要性云云。而原法院認上開理由
    ，均屬認定事實之問題，與適用法規是否錯誤無涉，並未涉
    及法律意義重大而有加闡釋之必要。
三、惟按「抵押權人聲請拍賣抵押物，在一般抵押，因必先有被
    擔保之債權存在，而後抵押權始得成立，故祇須抵押權已經
    登記，且登記之債權已屆清償期而未受清償，法院即應准許
    之。惟最高限額抵押，抵押權成立時，可不必先有債權存在
    ，縱經登記抵押權，因未登記已有被擔保之債權存在，如債
    務人或抵押人否認先已有債權存在，或於抵押權成立後，曾
    有債權發生，而從抵押權人提出之其他文件為形式上之審查
    ，又不能明瞭是否有債權存在時，法院自無由准許拍賣抵押
    物。」 (最高法院71年度台抗字第306號判例要旨參照)。經
    查本件相對人所提出之借據8張，均屬訴外人即債務人陳慶
    昌於78年7月5日之前所立，且其清償期至遲為80年7月5日，
    均在本件最高限額抵押權存續期間之前。是揆諸前開最高法
    院判例要旨，相對人所提出之該8張借據是否即係本件抵押
    權所擔保之債權，此於相對人得否據以聲請拍賣抵押物，至
    關重要，法院並非不得為形式上之審查。顯見再抗告理由業
    已具體表明抗告法院之裁定「適用法規顯有錯誤」及「所涉
    之法律見解具有原則上之重要性」。乃原法院不察，遽以抗
    告人所陳再抗告理由難認涉及適用法規顯有錯誤，亦不具法
    律見解原則上之重要性為由，而裁定駁回，自非允洽。抗告
    意旨指摘原裁定不當，求予廢棄，非無理由。
據上論結，本件抗告為有理由。依非訟事件法第46條、民事訴訟
法第492條，裁定如主文。
中    華    民    國    95    年    5    月    3    日
                  民事第十庭  審判長法  官  阮富枝
                                    法  官  吳麗惠
                                    法  官  黃豐澤
正本係照原本作成。
不得抗告。
中    華    民    國    95    年    5     月    4     日
                                    書記官  廖艷莉


司法院資訊處製作；財團法人民間司法改革基金會備份。
